【裁判字號】    97,上易,942
【裁判日期】    980115
【裁判案由】    背信等
【裁判全文】
臺灣高等法院高雄分院刑事判決         97年度上易字第942號
上  訴  人  臺灣高雄地方法院檢察署檢察官
被      告  乙○○
選任辯護人  許再定律師
被      告  丙○○
上列上訴人因被告背信等案件，不服臺灣高雄地方法院97年度易
字第327 號中華民國97年10月8 日第一審判決（起訴案號：臺灣
高雄地方法院檢察署97年度偵字第1274號），提起上訴，本院判
決如下：
    主  文
上訴駁回。
    理  由
一、公訴意旨略以：乙○○於民國93年、94年間係址設高雄市○
    鎮區○○路182 號「合作金庫銀行股份有限公司」（下稱合
    作金庫銀行）憲德分行貸款部門之行員，負責經辦消費性放
    款貸款，係從事金融消費放貸款業務之人；丙○○前係址設
    高雄市○○區○○路185 號18樓之1 「華夏顧問管理有限公
    司」（下稱華夏公司）之執行總監，從事代辦銀行貸款業務
    。緣具軍人身份之甲○○於93年4 月7 日，透過丙○○向合
    作金庫憲德分行申辦「公教人員小額貸款」專案，申貸款項
    新臺幣（下同）90萬元，由被告乙○○經辦。乙○○、丙○○明知辦理消費性貸款，應依照銀行放貸管理辦法等相關規
    定，據實審核借款人基本資料、連帶保證人基本資料、償債
    能力等，並辦理對保事宜，竟共同基於背信及偽造文書之犯
    意聯絡，向甲○○訛稱辦理本件貸款無需連帶保證人，未要
    求甲○○提供連帶保證人，並在甲○○於其貸款借據簽名時
    ，刻意讓該借據之「立約人即連帶保證人欄」處空白，以獲
    取甲○○之信任，並利用甲○○並未仔細閱讀契約文件之機
    會，拿取另一份貸款人尚不明之空白貸款契約文件讓甲○○
    在「立約人即連帶保證人欄」中簽名。繼之，於93年4 月9
    日，再透過丙○○找來亦同為軍人之周寧偉前往合作金庫憲
    德分行找乙○○辦理「公教人員小額貸款」，申辦金額為
    120 萬元，乙○○、丙○○即承前犯意，一方面未經甲○○
    之同意，取來前開甲○○簽名為連帶保證人之周案借據（當
    時借款人欄為空白），讓周寧偉辦理貸款，未經甲○○之同
    意，擅自使甲○○擔任周寧偉之貸款連帶保證人，並以此對
    保不實之事項，登載於其業務上作成之借據等相關文書，足
    以生損害於甲○○與合作金庫。另一方面復未經甲○○同意
    ，要求周寧偉在上開高案借據上「立約人即連帶保證人欄」
    內簽名，由周寧偉擔任甲○○之貸款連帶保證人，以此等對
    保不實之事項，登載於其業務上作成之借據等相關文書，使
    合作金庫在同月16日放款90萬元給甲○○、120 萬元給周寧
    偉，足以生損害於合作金庫。嗣因周寧偉未按期償還貸款，
    致甲○○遭合作金庫之催討，始查知上情。因認被告乙○○
    、丙○○均涉犯刑法第216 、215 條行使業務上登載不實文
    書、同法第342 條第1 項背信罪嫌等語。
二、按被告未經審判證明有罪確定前，推定其為無罪；犯罪事實
    ，應依證據認定之，無證據不得認定犯罪事實。又不能證明
    被告犯罪或其行為不罰者，應諭知無罪之判決，刑事訴訟法
    第154 條、第301 條第1 項分別定有明文。
三、公訴意旨認被告乙○○、丙○○二人涉犯上開罪嫌，無非以
    被告二人於調查、偵查中之供述、證人甲○○及周寧偉於偵
    查中之指述，以及證人即甲○○配偶鄞秀玲、華夏公司員工
    黃嘉音、另案貸款民眾吳宗翰之證述，暨合作金庫銀行甲○○、周寧偉貸款案卷、合作金庫銀行辦理公教人員小額貸款
    要點、手機簡訊畫面等為其論據。訊據被告乙○○固坦認其
    為合作金庫憲德分行行員，並負責上開甲○○、周寧偉之貸
    款案等情（院卷第21 5頁），惟堅決否認有業務登載不實、
    背信之犯行，並辯稱：甲○○及周寧偉均知悉辦理此種貸款
    需要連帶保證人，伊那時候也認為他們是彼此認識的，因為
    甲○○同意周寧偉當他的連帶保證人，甲○○也願意作周寧
    偉的連帶保證人，因為他們二人都是軍人，休假不一定，所
    以他們要求配合他們時間，而沒有一起辦理對保等語。另訊
    據被告丙○○固亦坦認其為華夏公司之主管，並上開甲○○
    、周寧偉之貸款案係由華夏公司代辦等情，惟亦否認有何業
    務登載不實、背信罪嫌，辯稱：伊帶客人去銀行之前都要告
    知注意事項、程序，伊有向甲○○強調其借款90萬元必須要
    有保證人，一般其等會向借款人告知需找保證人如果找不到
    ，華夏公司也可以幫忙找，但是必須要將資料透明、信用須
    正常、現職、條件也是要一樣，若不願意，也會建議他不要
    貸款那麼多，客戶如貪圖較低之利息，就會同意代辦公司代
    為尋覓條件相同之保證人等語。
四、經查：
  (一)被告乙○○於91年9 月至94年12月間擔任合作金庫銀行憲德
    分行之辦事員，經辦消費性貸款放款業務，並為證人甲○○
    、周寧偉向該分行所申貸「公教人員小額貸款」專案之承辦
    人；另被告丙○○則係華夏公司之總監，華夏公司以為他人
    代辦貸款、整合負債等為業務，證人甲○○、周寧偉乃華夏
    公司所招攬，並由被告丙○○安排前往合作金庫銀行憲德分
    行找被告乙○○申辦貸款、辦理對保等情，業據被告乙○○
    、丙○○分別供承在卷，並有卷附合作金庫銀行憲德分行甲○○貸款案、周寧偉貸款案卷各1 宗為憑，此部分事實堪以
    認定。
  (二)公訴意旨認被告乙○○、丙○○向證人甲○○訛稱：辦理本
    件貸款無需連帶保證人，並利用證人甲○○未仔細閱讀契約
    文件之機會，拿取周案空白借據要證人甲○○在連帶保證欄
    位簽名，嗣未經證人甲○○同意，讓證人周寧偉在高案借據
    之保證人欄位上簽名及在周案空白借據之借款人欄上簽名，
    因而使甲○○在不知悉之情形下，擔任證人周寧偉之連帶保
    證人一節，固據證人甲○○於偵查及原審法院審理中證稱：
    其申辦本案貸款時，被告二人均向其表示不用連帶保證人，
    其簽文件時，並未看到連帶保證人欄位之字樣，當時他們都
    直接手指簽名位置，要其簽哪裡其就簽哪裡，其借款簽名當
    時，在文件上也沒有看到證人周寧偉的簽名等語（見他卷第
    34頁、原審卷第99、98頁）；及證人即甲○○配偶鄞秀玲於
    偵查中亦證稱：在華夏公司時，被告丙○○明確向其等告知
    不用連帶保證人，在合作金庫銀行時，被告乙○○亦向其等
    表示本件借款無需徵連帶保證人等語（他卷第35頁）。然查
    ：
  (1)周寧偉貸款案之借據、承諾書、合作金庫銀行小額消費性貸
    款申請書等文件內連帶保證人欄位下關於「甲○○」之簽名
    ，均係證人甲○○親自簽名為之，已據證人甲○○於原審審
    理中結證明確（見原審卷第100 頁）。佐以該等文件內容記
    載，證人甲○○簽名位置均緊接於「連帶保證人」字樣之下
    而為書寫，顯難於簽名之際以文件交疊方式將「連帶保證人
    」字樣加以遮蓋，縱係經被告乙○○或丙○○直接指明其簽
    名位置，證人甲○○於簽名之際仍可看見該等「連帶保證人
    」字樣之記載，因而證人甲○○自難諉為不知。
  (2)證人甲○○雖另稱：其係於空白借據之「連帶保證人」欄位
    簽名云云。惟證人周寧偉業於原審審理中證稱：93年3 月26
    日之前某日，其接到代辦公司打電話詢問是否要辦理貸款，
    其到公司後先與一位女性業務接洽，之後再找公司一位薛姓
    總監，其填寫資料後，薛總監就帶其到合作金庫銀行再寫一
    些資料，寫完後即離開，當時其簽借據時，其借據上之連帶
    保證人欄位上是空白，並無甲○○之簽名，約在一、二週後
    ，其接獲通知要去對保，自己前往合作金庫銀行；第二次去
    就是專門在甲○○借款文件之連帶保證人欄位簽名，並且補
    交一些資料，並沒有在其自己的貸款文件上簽名等情明確（
    見原審卷第104 、105 、107 、108 、110 、111 頁）。佐
    以依合作金庫銀行周案卷宗內所附2 份財團法人金融聯合徵
    信中心資料（周寧偉借貸案卷第26、31頁）顯示徵信查詢日
    徵信中心資料（周寧偉借貸卷第26、31頁）顯示徵信查詢日
    期分別為93年3 月26日、93年4 月9 日；另卷內證人周寧偉
    身分證件影本、軍人身分證影本、薪資餉條、郵政儲金簿影
    本、畢業證書等文件（周案卷第36、37頁）上所加蓋保險公
    司授權人員黃俊傑之戳章，日期亦均為93年3 月26日；又合
    作金庫銀行甲○○借貸案卷宗內所附借據之甲○○借款日期
    為93年4 月7 日、周寧偉對保日期則為93年4 月9 日（甲○○借貸卷第3 頁），確有2 不同日期，均與證人周寧偉所證
    其係分二次到合作金庫之情節相符。且衡以本件證人周寧偉
    亦同時擔任證人甲○○借款案之連帶保證人，然於偵查及原
    審審理中均明確證稱：其於甲○○借據上簽名時，有看見證
    人甲○○於借款人欄位之簽名等語（見偵查卷第36頁、原審
    卷第105 頁），而未隱瞞為不利於己之事實，其陳述應屬誠
    實可採。復參酌證人甲○○證稱：僅於93年4 月7 日前往華
    夏公司後接著前往合作金庫銀行憲德分行，一趟就將程序辦
    完等語（見原審卷第112 頁）；而甲○○借據之借款人欄對
    保日期、周寧偉借據連帶保證人欄對保日期均為93年4 月7
    日，有該二借據可憑，是證人周寧偉係於93年3 月26日前某
    日已前往華夏公司及合作金庫銀行憲德分行填妥自己之借據
    、承諾書、合作金庫銀行小額消費性貸款申請書等文件後，
    證人甲○○始於93年4 月7 日前往申辦其貸款，並填寫其自
    己之借據等文件及同時於周寧偉之借據、承諾書、合作金庫
    銀行小額消費性貸款申請書等文件之連帶保證人欄位簽名，
    再由華夏公司通知證人周寧偉於93年4 月9 日前往對保，而
    在甲○○借據之連帶保證人欄位上簽名等事實，應堪認定。
    準此，證人周寧偉早已於93年3 月26日前之某日簽妥其貸款
    借據，並非於證人甲○○辦理借款之後始前往簽立；進而證
    人甲○○於93年4 月7 日至合作金庫銀行辦理貸款並在周寧
    偉之借據上簽名時，其上借款人欄應已有證人周寧偉之簽名
    。證人甲○○證稱：未曾看見周案借據上有周寧偉之簽名云
    云，應與事實不合，不足採信。
  (3)又證人即被告丙○○於原審審理亦明確供稱：合作金庫銀行
    「公教人員小額貸款」專案之借貸金額如果在60萬元以上，
    需要連帶保證人，原則由貸款人自己找，如果找不到，其代
    辦公司會向貸款人表示可以委託代辦公司代為尋覓，但一定
    會徵得貸款人同意，其當時亦有向證人甲○○說明此事等情
    （見原審卷第38頁），而經原審法院質之甲○○有無此事，
    其僅證稱：對於被告丙○○所述此情沒有印象等語（見原審
    卷第102 頁），其所為回答顯然並未直接否認被告丙○○所
    證上情。而相較於證人甲○○前開證言內容，其既可以記得
    被告乙○○、丙○○有無向其表示是否需要連帶保證人，顯
    見對貸款當日就連帶保證人所為洽談內容應記憶深刻，然何
    以卻對被告丙○○有無提及可由代辦公司代找保證人之事沒
    有印象，已堪質疑。況本件證人周寧偉之貸款因未按時清償
    ，經合作金庫銀行憲德分行向法院聲請對借款人即證人周寧
    偉、連帶保證人即證人甲○○核發支付命令，該支付命令並
    已於94年11月16日合法送達於證人甲○○，然證人甲○○對
    此並未聲明異議，該支付命令因而於94年12月12日確定在案
    ，業據原審法院調取臺灣屏東地方法院94年度促字第18547
    號民事支付命令全卷核閱無訛，並有該卷所附上開支付命令
    、送達證書、支付命令確定證明書各1 份為憑。是證人甲○○果係於不知悉之情形下擔任證人周寧偉之連帶保證人，其
    何以於接獲該支付命令時未依法聲明異議？反而任由該支付
    命令確定？顯亦與常情有違。
  (4)另證人吳宗翰雖於原審審理中證稱：曾透過被告乙○○及華
    夏公司向合作金庫銀行憲德分行辦理「公教人員小額貸款」
    ，並於不知情之情況下擔任案外人郭晉宏之貸款之連帶保證
    人等情（見原審卷第147 至148 頁），惟就其與被告乙○○
    接觸貸款之過程中，被告乙○○及華夏公司有無提到需要保
    證人或可由代辦公司代找保證人一事，證人吳宗翰先證稱沒
    有，後改稱印象模糊等語（見原審卷第147 、149 頁），則
    就當時關於應否提供保證人之說明細節，證人吳宗翰之證詞
    並無法證明該等過程。況其所為申告，業經臺灣高雄地方法
    院檢察署檢察官以95年度偵字第12347 號為不起訴處分，復
    經本院以95年度訴字第747 號民事判決認定證人吳宗翰仍應
    負連帶保證人責任，並判決應連帶給付合作金庫銀行813,38
    5 元及相關利息，證人吳宗翰就此亦未上訴，業據證人吳宗
    翰證述明確（見原審卷第150 頁），並有上開不起訴處分書
    （臺灣高雄地方法院檢察署95偵12347 卷第13頁）、民事判
    決書（見原審卷第155 頁）各1 份為憑，則其所證，已難據
    以認定被告乙○○、丙○○有何向貸款民眾訛稱此種「公教
    人員小額貸款」不需連帶保證人之情。
  (5)綜上，證人甲○○、鄞秀玲所證上情，既有可疑之處；且證
    人甲○○於93年4 月7 日前往辦理貸款之際，證人周寧偉業
    已向合作金庫銀行憲德分行申請貸款，證人甲○○應可知悉
    其係擔任證人周寧偉之連帶保證人，本件尚難僅憑告訴人甲○○、鄞秀玲之證述，即謂被告二人未徵得證人甲○○同意
    竟令其擔任證人周寧偉借款案之連帶保證人，而有對保不實
    之情。
  (三)公訴意旨雖又認被告二人未經證人甲○○同意，要求證人周
    寧偉在甲○○借據之「立約人即連帶保證人欄」內簽名，由
    證人周寧偉擔任證人甲○○之貸款連帶保證人，而有將此等
    對保不實之事項，登載於其業務上作成之借據等相關文書之
    行為，然查：
  (1)按「稱保證者，謂當事人約定，一方於他方之債務人不履行
    債務時，由其代負履行責任之契約。」此觀諸民法第739 條
    規定自明。亦即保證契約應係成立於『保證人與債權人』間
    之契約，僅須保證人對保證契約（內容）已知悉、了解而為
    同意之意思表示（簽名），即為已足，此與債務人同意或確
    知其保證人為何並無關連，因而公訴意旨上開所稱，不知所
    據。再者，證人周寧偉於偵查及原審審理中均證稱：於甲○○借款文件之連帶保證人欄位簽名當時，有發現借款人為證
    人甲○○，並有詢問這樣簽名有無關係，其知道連帶保證人
    之意思等語（見他卷第36頁、原審卷第111 頁），是證人周
    寧偉確有擔任甲○○借款之連帶保證人之真意，因而被告乙○○據以就此對保，不論證人甲○○是否確知其連帶保證人
    之確實人別，仍難謂其就此部分對保之記載有何業務登載不
    實之處。雖周寧偉另稱：被告二人其中一人向其表示僅供聯
    絡之用，其不疑有他，因而簽名云云（他卷第36頁；原審卷
    第106 、111 頁），惟此部分除其單方面證述之外，並無其
    他佐證；況且其簽名之際，借據上既已有證人甲○○之簽名
    ，其復證稱與證人甲○○以往並不認識（他卷第35頁），如
    何能擔任證人甲○○借據之聯絡人？又本件果僅是擔任聯絡
    人，又何以未一併在簽名處留下連絡電話？其此部分所辯，
    或係為卸免保證人責任所為辯詞，尚難逕予採信。
  (四)公訴意旨雖又認被告乙○○、丙○○將上開對保不實事項登
    載於借據上，使合作金庫銀行憲德分行據以於93年4 月16日
    准與對證人甲○○、周寧偉放款，足生損害於合作金庫銀行
    等語。惟按刑法第342 條第1 項之背信罪，以必須有違背任
    務之行為，具有為圖取不法利益或圖加不法損害之意思，致
    生損害於本人之財產或其他利益，為其構成要件。而本件證
    人甲○○有擔任周案連帶保證人之意，證人周寧偉亦有擔任
    甲○○連帶保證人之意，業如前述，且該二貸款案經核准後
    ，所貸款項均分別匯入證人甲○○、證人周寧偉所指定之帳
    戶，亦未由被告乙○○取得，則被告乙○○辦理證人甲○○
    、周寧偉之對保程序，並將上開二借款案呈請上級核准，本
    難認其主觀上有何圖取不法利益或圖加不法損害於合作金庫
    銀行之意思。且衡以合作金庫銀行就對保事項所為之規範，
    亦未明文規定對保時借款人與連帶保證人需同時到場，同時
    辦理對保，有合作金庫銀行73年9 月20日函文1 份（見原審
    卷第29頁）、92年2 月13日合作金庫銀行合金總消字第0920
    003309號函修訂頒布之合作金庫銀行辦理公教人員小額貸款
    要點（他卷第63頁）各1 份在卷可憑。再觀諸上開辦理公教
    人員小額貸款要點第五點規定「無擔保放款徵有連帶保證人
    一人（含）以上者，其連帶保證人資格需為同服務單位人員
    或與融資對象條件相同者」，而本件證人甲○○、周寧偉均
    為職業軍人，有卷附中華民國軍人身分證為憑（見甲○○案
    卷第33頁、周寧偉案卷第36頁），則其等互為彼此借款為連
    帶保證人，亦符合上開要點之規定。另參以證人即當時擔任
    合作金庫銀行憲德分行經理之黃耀南亦於原審審理時證稱：
    根據合庫作業手冊對保規定，對保需根據借款人提出的身分
    證確實核對是否是借款人本人，是的話就會請借款人在相關
    借據或文件上簽名蓋章；連帶保證人的對保程序也是一樣，
    要據實核對身分再請他簽名，但是連帶保證人與借款人不一
    定要同天在場，銀行就此沒有特別規定等情（見原審卷第
    116 頁），則已可認被告乙○○雖分別對證人甲○○、周寧
    偉為對保，縱證人甲○○、周寧偉並未同時在場，其對保程
    序仍難認有違背其身為銀行消費貸款承辦人員應盡之任務。
    則本件被告乙○○就證人甲○○、周寧偉之借款案所為處理
    程序、對保程序並無違背合作金庫銀行相關法規、作業規定
    之情事，難認有違背任務之行為，主觀上復無從認定其有何
    意圖為自己或第三人不法之利益，或損害本人之利益之情事
    ，自難逕以背信之罪相繩。而具身分之被告乙○○既難論以
    業務登載不實、背信之罪，就公訴意旨所指不具身分關係而
    與被告乙○○為共犯之被告丙○○，亦同難逕以該等罪嫌相
    繩。
五、綜上所述，公訴人所舉上開證據，尚不足達於通常一般之人
    均不致有所懷疑，而得確信其為真實之程度，致使無從形成
    有罪之確信，則依罪證有疑利於被告之證據法則，即不得遽
    為不利被告乙○○等二人之認定。此外，復查無其他積極證
    據足資認定被告乙○○、丙○○有何公訴人所指之業務登載
    不實、背信之犯行，依法自應為被告乙○○等二人無罪之諭
    知。
六、原審因而以不能證明被告乙○○等二人犯有業務登載不實、
    背信等罪，而為被告乙○○等二人無罪之諭知，核無違誤；
    檢察官上訴意旨，猶執前詞，指摘原判決不當，為無理由，
    應予駁回。
據上論斷，應依刑事訴訟法第368 條、第371 條，判決如主文。
本案經檢察官張其主到庭執行職務。
中    華    民    國    98    年    1     月    15    日
                  刑事第四庭    審判長法  官  蕭權閔
                                      法  官  李嘉興
                                      法  官  吳進寶
以上正本證明與原本無異。
不得上訴。
中    華    民    國    98    年    1     月    15    日
                                      書記官  林佳蓉


司法院資訊處製作；財團法人民間司法改革基金會備份。
